【裁判字號】    87,簡上,76
【裁判日期】    891009
【裁判案由】    給付票款
【裁判全文】
臺灣宜蘭地方法院民事判決  八十七年度簡上字第七六號
    上  訴  人  甲○○
    訴訟代理人  丙○○
    被  上訴人  乙○○
右當事人間請求給付票款事件，上訴人對於中華民國八十七年十月十三日本院羅東簡易庭八
十七年度羅簡字第一七八號第一審判決提起上訴，本院判決如左：
    主      文
原判決廢棄。
被上訴人於第一審之訴駁回。
第一、二審訴訟費用由被上訴人負擔。
    事      實
甲、上訴人方面：
一、聲明：如主文所示。
二、陳述：除與原審判決書所載者相同茲予引用外，補稱：
（一）被上訴人取得系爭支票無相當對價：系爭支票固為上訴人簽發，惟係用以和展聖汽車
      股份有限公司（下稱展聖公司）換票，再由該公司持向中國農民銀行羅東分行（下稱
      農銀羅東分行）辦理「墊付國內票款」籌措資金；嗣農銀羅東分行提示未獲付款，乃
      向展聖公司求償，展聖公司清償借款後，農銀羅東分行遂將系爭支票返還公司，詎被
      上訴人逕持以向上訴人請求給付票款，其取得系爭支票顯未支付對價。
（二）被上訴人取得系爭支票係出於惡意：展聖公司按月簽發支票和上訴人換票，再持上訴
      人簽發的支票向農銀羅東分行辦理票據融資，系爭支票即係上訴人因換票而簽發；展
      聖公司和上訴人約定，展聖公司開的票應先於上訴人開的票五日兌現，茲因展盛公司
      開的票自民國八十六年一月十五日起即未兌現，上訴人開的票遂因存款不足而陸續退
      票，乃至列為拒絕往來戶；而系爭支票早經農銀羅東分行於八十六年六月二十提示即
      遭退票，至八十七年五月二十二日展聖公司清償借款後，農銀羅東分行始將系爭支票
      返還公司，被上訴人固為展聖公司之董事，然與展聖公司究為不同的權利主體，其自
      公司取得系爭支票，逕以自己名義行使票據上權利，自屬惡意。
乙、被上訴人方面：
被上訴人未於言詞辯論期日到場，據其於準備程序所為之聲明及陳述如左：
一、聲明：
（一）上訴駁回。
（二）第二審訴訟費用由上訴人負擔。
二、陳述：除與原審判決書所載者相同茲予引用外，補稱：
（一）被上訴人取得系爭支票，是因展聖公司積欠農銀羅東分行本息共新臺幣（下同）一百
      三十餘萬元，因被上訴人與另兩位董事吳勝弘、黃孟濱出面以九十萬元清理債務，農
      銀羅東分行遂將質押的票據還給公司，被上訴人為討公道，所以行使系爭支票之權利
      。
（二）上訴人固有清償展聖公司的債務，但不知還多少，是被上訴人與另兩位董事吳勝弘、
      黃孟濱還了八十幾萬後，拿公司更改後的印章才取回質押的票據。
丙、本院依職權函請農銀羅東分行查詢系爭支票之流通經過。
    理      由
一、被上訴人未於言詞辯論期日到場，核無民事訴訟法第三百八十六條所列各款情形，爰依
    上訴人之聲請，由其一造辯論而為判決。
二、本件被上訴人起訴主張：其執有由上訴人所簽發，面額六萬元，發票日為八十六年六月
    二十日，付款人為臺灣銀行蘇澳分行之支票一紙，屆期提示竟遭退票，爰訴請上訴人給
    付票款，及自八十六年六月二十日起至清償日止按週年利率百分之六計算之利息。上訴
    人則以：系爭支票固為上訴人簽發，惟係用以和展聖公司換票，再由該公司持向農銀羅
    東分行辦理「墊付國內票款」籌措資金；嗣農銀羅東分行提示未獲付款，乃向展聖公司
    求償，展聖公司清償借款後，農銀羅東分行始將系爭支票返還公司，詎被上訴人逕持以
    向上訴人請求給付票款，其取得系爭支票顯未支付對價；又被上訴人固為展聖公司之董
    事，然與展聖公司究為不同的權利主體，其自公司取得系爭支票，逕以自己名義行使票
    據上權利，自屬惡意等語，資為抗辯。
三、被上訴人主張執有上訴人簽發之系爭支票，業據提出支票一紙為證；上訴人固不否認系
    爭支票之真正，惟辯稱：系爭支票乃交由展聖公司向羅東分行辦理票據融資，迨展聖公
    司清償借款後，羅東分行復將系爭支票返還公司，被上訴人雖為展聖公司之董事，然與
    展聖公司究為不同的權利主體，被上訴人未支付對價，且明知系爭支票乃農銀羅東分行
    返還給公司，卻以自己的名義行使票據上的權利，其訴應無理由等語。則本件之爭點厥
    為：被上訴人取得系爭支票是否出於惡意，有無支付對價？
四、按當事人主張有利於己之事實，就其事實有舉證責任；但法律別有規定，或依其情形顯
    失公平者，不在此限，民事訴訟法第二百七十七條定有明文。次按票據債務人不得以自
    己與發票人或執票人之前手間所存之抗辯事由，對抗執票人；但執票人取得票據出於惡
    意者，不在此限。無對價或不以相當之對價取得票據者，不得享有優於其前手之權利，
    票據法第十三條、第十四條第二項分別定有明文。至票據法第十四條第一項所謂以惡意
    取得票據者，不得享有票據上之權利，係指從無處分權人之手，受讓票據，於受讓當時
    有惡意之情形而言。如從有正當處分權人之手，受讓票據，係出於惡意時，亦僅生票據
    法第十三條但書所規定，票據債務人得以自己與發票人或執票人之前手間所存人的抗辯
    之事由，對抗執票人而已，尚不生執票人不得享有票據上權利之問題（最高法院六十七
    年台上字第一八六二號判例參照）。經查：展聖公司按月簽發支票和上訴人換票，再持
    上訴人簽發的支票向農銀羅東分行辦理票據融資等情，業據上訴人提出展聖公司簽發之
    支票十二紙為證，並為被上訴人所自認，此項主張自堪信為真實。次查：展聖公司和上
    訴人約定，展聖公司開的票應先於上訴人開的票五日兌現，因展盛公司開的票自八十六
    年一月十五日起即未兌現，上訴人開的票遂因存款不足而陸續退票，乃至列為拒絕往來
    戶等情，從上開展聖公司簽發之十二紙支票中，其發票日為八十六年一月十五日之支票
    已有「拒絕往來戶」之註記以觀，亦堪認定，則上訴人對展聖公司，即存在「人的抗辯
    」事由。再查：系爭支票早經農銀羅東分行於民國八十六年六月二十提示即遭退票，農
    銀羅東分行乃向展聖公司求償，展聖公司於八十七年五月二十二日清償借款後，農銀羅
    東分行始將系爭支票返還公司等情，有農銀羅東分行八十八年十一月十一日（八八）農
    羅字第五四０號函附卷可稽，足證農銀羅東分行之前、後手，俱係展聖公司而非被上訴
    人，被上訴人取得系爭支票，應在八十七年五月二十二日之後，則被上訴人主張屆期（
    八十六年六月二十日）提示遭退票等語，即與事實有悖。末查：被上訴人為展聖公司之
    董事，此有該公司股東名簿在卷可佐，並為兩造所不爭執；又被上訴人於準備程序中亦
    自承，農銀羅東分行將系爭支票還給展聖公司，其為討公道，所以行使票據權利（見本
    院八十九年二月二十一日、三月十七日準備程序筆錄），故應認被上訴人對系爭支票之
    來源知之甚詳，其明知（惡意）該支票屬於公司所有，卻未支付對價取得系爭支票，依
    前揭票據法第十三條但書、第十四條第二項之規定，上訴人本得以自己與展聖公司所存
    之抗辯事由對抗被上訴人，且被上訴人亦不得享有優於其前手展聖公司之權利，則被上
    訴人逕以自己名義行使票據上權利，上訴人拒為給付，自屬有據。從而，原審認被上訴
    人請求有理由而為被上訴人勝訴之判決，尚有未洽，上訴意旨指摘原判決不當，求予廢
    棄改判，為有理由，爰由本院予以廢棄，改判如主文第二項所示。
五、因本案事證已臻明確，兩造其餘主張、陳述及所提之證據，均毋庸再予審酌，附此敘明
    。
六、據上論結，本件上訴為有理由，依民事訴訟法第三百八十五條第一項前段、第四百三十
    六條之一第三項、第四百五十條、第七十八條，判決如主文。
中        華        民        國   八十九   年      十       月      九       日
                            臺灣宜蘭地方法院民事庭
~B審判長法官  周煙平
~B法      官  邱景芬
~B法      官  周健忠
右為正本係照原本作成。
本判決不得上訴。
中        華        民        國   八十九   年      十       月    十一       日
~B法院書記官  王素連


司法院資訊處製作；財團法人民間司法改革基金會備份。
